臺灣高等法院臺中分院刑事判決
111年度上訴字第693號
上  訴  人  臺灣臺中地方檢察署檢察官
上  訴  人  
即  被  告  方麗瑩



選任辯護人  余柏儒律師（法扶律師）
上列上訴人等因被告違反毒品危害防制條例案件，不服臺灣臺中
地方法院110年度訴字第370號中華民國111年1月27日第一審判決
（起訴案號：臺灣臺中地方檢察署110年度偵字第3848號），提
起上訴，本院判決如下：
    主  文
原判決關於沒收部分撤銷。
扣案之犯罪所得新臺幣壹仟元沒收；未扣案之不詳廠牌行動電話
壹支(插用門號0000000000號SIM卡壹張）沒收，於全部或一部不
能沒收或不宜執行沒收時，追徵其價額。
其他上訴駁回。
方麗瑩緩刑伍年，並應於緩刑期內向受理執行之地方檢察署檢察
官指定之政府機關、政府機構、行政法人、社區或其他符合公益
目的之機構或團體，提供貳佰小時之義務勞務，緩刑期間付保護
管束。
    犯罪事實
一、方麗瑩明知甲基安非他命係行政院依毒品危害防制條例第2
    條第3項規定公告屬同條例第2條第2項第2款之第二級毒品，
    不得持有或販賣。竟基於販賣第二級毒品甲基安非他命以營
    利之犯意，以其所持有插用門號0000000000號SIM卡之不詳
    廠牌行動電話作為販賣毒品之聯絡工具，先於民國109年8月
    6日凌晨0時18分許，透過FACETIME通訊軟體(暱稱「小四」)
    與夏智瑋（所犯持有第二級毒品罪，業經臺灣臺中地方法院
    以109年度中簡字第3112 號判決判處拘役50日確定）聯絡毒
    品交易事宜後，隨即於同日凌晨1時20分許，前往臺中市○區
    ○○路00○0號之夾娃娃機店內與夏智瑋碰面，於該店內以新臺
    幣（下同）1,000元之價格，販賣並交付第二級毒品甲基安
    非他命1包（驗前淨重0.0305公克，驗餘淨重0.0249公克）
    予夏智瑋，並當場收取現金而完成交易。嗣夏智瑋購得毒品
    後，於同日凌晨1時35分許，在臺中市○○區○○路00號前為警
    查獲，並在其身上扣得上開甲基安非他命，經警持臺灣臺中
    地方檢察署檢察官核發之拘票，於110年1月20日17時許，在
    臺中市○○區○○路0段000○00號前拘獲方麗瑩，而查悉上情。
二、案經臺中市政府警察局第一分局移送臺灣臺中地方檢察署檢
    察官偵查起訴。
    理  由
一、被告以外之人於審判外之言詞或書面陳述，除法律有規定者
    外，不得作為證據；又被告以外之人於審判外之陳述，雖不
    符合同法第159條之1至第159條之4之規定，但經當事人於審
    判程序同意作為證據，法院審酌該言詞陳述或書面陳述作成
    時之情況，認為適當者，亦得為證據。當事人、代理人或辯
    護人於法院調查證據時，知有第159條第1項不得為證據之情
    形，而未於言詞辯論終結前聲明異議者，視為有前項之同意
    ，刑事訴訟法第159條第1項及第159條之5分別定有明文。本
    案以下由檢察官所提出而採為判決基礎之證據，其性質屬被
    告以外之人於審判外之陳述而屬傳聞證據者，檢察官、上訴
    人即被告方麗瑩(下稱被告)及辯護人於本院準備程序及審判
    程序，均表示沒有意見等語(見本院卷第75至76頁、第99頁)
    ，本院審酌上開傳聞證據作成時之情況，核無違法取證及證
    明力明顯過低之瑕疵，為證明犯罪事實所必要，亦認為以之
    作為證據為適當，得逕依同法第159條之5規定作為證據。又
    傳聞法則乃對於被告以外之人於審判外之言詞或書面陳述而
    為之規範。本判決以下引用之非供述證據，無刑事訴訟法第
    159條第1項規定傳聞法則之適用，經本院於審判時依法踐行
    調查證據程序，與本案待證事實具有自然之關聯性，且無證
    據證明係公務員違法所取得，依法自得作為證據。
二、被告於警詢、檢察官偵訊、原審及本院審判時，對於上開犯
    罪事實均坦承不諱，核與證人夏智瑋於警詢及檢察官偵訊時
    證述之情節相符，並有員警偵查職務報告、臺中市政府警察
    局第一分局搜索扣押筆錄、扣押物品目錄表、衛生福利部草
    屯療養院109年8月6日草療鑑字第1090800092號鑑驗書各1份
    、被告所持手機之畫面翻拍照片9張、娃娃機店內監視器錄
    影畫面截圖4張、夏智瑋所持手機之畫面翻拍照片10張在卷
    可稽，足認被告所為之任意性自白與事實相符，堪以採信。
三、衡以近年來毒品之濫用，危害國民健康與社會安定日益嚴重
    ，治安機關對於販賣或施用毒品之犯罪行為，無不嚴加查緝
    ，各傳播媒體對於政府大力掃毒之決心亦再三報導，已使毒
    品不易取得且物稀價昂，苟販毒者於有償交付毒品予買受人
    之交易過程中無利可圖，縱屬至愚，亦無甘冒被取締移送法
    辦判處重刑之危險而平白從事上開毒品交易之理。是其販入
    之價格必較其出售之價格為低，而有從中賺取買賣價差牟利
    之意圖及事實，應屬合理認定。又販賣毒品因係違法行為，
    非可公然為之，而毒品亦無公定價格，係可任意分裝增減分
    量，且每次買賣之價格、數量，亦隨時依雙方之關係深淺、
    資力、需求量、對行情之認知、來源是否充裕、查緝是否嚴
    緊、購買者被查獲時供述購買對象之可能風險之評估等因素
    ，而異其標準，機動調整，非可一概論之。從而販賣之利得
    ，除非經行為人詳細供出各次所販賣之毒品之進價及售價，
    且數量俱臻明確外，實難察得其交易實情，然販賣者從價差
    或量差中牟利，方式雖異，惟其販賣行為在意圖營利則屬同
    一。從而，舉凡有償交易，除足以反證其確係另基於某種非
    圖利本意之關係外，通常尚難因無法查悉其精確之販入價格
    ，作為是否高價賣出之比較，諉以無營利之意思而阻卻販賣
    犯行之追訴。本件依證人夏智瑋證述之內容可知，其與被告
    並無特別關係，非屬至親，復無其他利害關係，且其向被告
    購買第二級毒品甲基安非他命，係以交付特定金錢作為代價
    ，如被告並無利得，豈會甘冒訴追重刑之風險，僅在與購毒
    者與其聯繫後，率而將其向他人取得之第二級毒品甲基安非
    他命以原價或低於原價方式轉讓交付予上開證人之理！況被
    告於本院審判時自承其販賣第二級毒品甲基安非他命有賺到
    價差，只是忘記價差有多少等語（見本院卷第105至106頁）
    ，足認被告主觀上確有從中賺取價差之營利意圖無訛。從而
    ，本案事證明確，被告販賣第二級毒品甲基安非他命之犯行
    ，即堪認定，應予依法論科。
四、論罪科刑：
(一)查甲基安非他命係行政院依毒品危害防制條例第2條第3項規
    定公告屬同條例第2條第2項第2款之第二級毒品。是核被告
    所為，係犯毒品危害防制條例第4條第2項之販賣第二級毒品
    罪。被告為販賣第二級毒品甲基安非他命，而非法持有甲基
    安非他命之低度行為，為其販賣之高度行為所吸收，不另論
    罪。
(二)被告就前揭販賣毒品之犯行，於偵查及歷次審判中均自白犯
    罪，應依毒品危害防制條例第17條第2項之規定減輕其刑。
(三)按毒品危害防制條例第17條第1項規定：「犯第4條至第8條
    、第10條或第11條之罪，供出毒品來源，因而查獲其他正犯
    或共犯者，減輕或免除其刑。」所稱「供出毒品來源，因而
    查獲其他正犯或共犯」，係指被告供出毒品來源之有關資料
    ，諸如上手之姓名、年籍、住居所、或其他足資辨別之特徵
    等，使調查或偵查犯罪之公務員因而對之發動調查或偵查並
    查獲者，亦即被告之「供出毒品來源」，與調查或偵查犯罪
    之公務員對之發動調查或偵查並進而查獲之間，論理上須具
    有先後且相當之因果關係。又所稱「毒品來源」，係指被告
    原持有供自己犯該條項所列之罪之毒品源自何人之謂。因之
    ，須被告所供出之毒品來源，與其所犯該條項所列之罪有直
    接關聯者，始得適用上開減免其刑之規定。另所謂查獲毒品
    來源之犯行，雖不以達有罪認定之已無合理懷疑存在之程度
    為必要，必也已臻起訴門檻之證據明確，且有充分之說服力
    ，方得獲邀上開減免其刑之寬典。查被告於警詢中供稱：我
    所販賣之毒品甲基安非他命來源是向綽號「阿宏」之男子所
    購買，他的手機號碼是0000000000號，他租屋處的大概位置
    在臺中市○○區○○路0段000巷00弄內，大約40歲左右，身材瘦
    ，170多公分，中短髮等語，並指認○○○即為綽號「阿宏」之
    男子（見偵卷第61至65頁）；而證人即警員陳丁魁於原審審
    判中證稱：我有參與被告的毒品案件，警局有查獲被告所供
    述之毒品來源上手○○○，已經移送地檢署，我們是依據被告
    的指認，再向上溯源追查查獲○○○，他有坦承販賣毒品給被
    告等語（見元沈卷第163至164頁）。而經原審就本件有無因
    被告之供述查獲毒品上手乙節函詢結果，臺灣臺中地方檢察
    署於111年1月7日以中檢謀陶110偵3848字第1119002337號函
    覆稱：○○○部分以110年度偵字第37203號案件偵辦中等語(見
    原審卷第185至196頁)；臺中市政府警察局第一分局則於111
    年1月7日以中市警一分偵字第1100054787號函檢附員警職務
    報告稱：本分局於110年11月11日查緝○○○到案，並以中市警
    分偵字第1110000206號報告書報請臺灣臺中地方檢察署陶股
    檢察官偵辦等語（見原審卷第197至209頁）在卷可考，佐以
    上開報告書亦載明犯罪嫌疑人○○○坦承販賣第二級毒品予本
    案被告，販賣之時間分別為109年7月15日12時許、109年8月
    6日凌晨1時許等情，與被告本案販賣之時點即109年8月6日
    凌晨1時20分許，具有先後且相當之因果關係，堪認被告所
    供出之毒品來源，與其於本案所犯之罪有直接關聯。雖臺灣
    臺中地方檢察署就上開110年度偵字第37203號案件尚未偵查
    終結，亦無礙於本院認定被告就其上開販賣第二級毒品犯行
    ，確有供出毒品來源，且因而查獲上手○○○之結果，爰依毒
    品危害防制條例第17條第1項之規定減輕其刑。
(四)被告於本案所犯之罪，因有二種以上刑之減輕，應依刑法第
    70條之規定遞予減輕其刑。
(五)再刑法第59條之酌量減輕其刑，必於犯罪之情狀，在客觀上
    足以引起一般同情，認為即予宣告法定最低度刑期，猶嫌過
    重者，始有其適用。本院考量第二級毒品甲基安非他命對社
    會秩序及國民健康危害甚鉅，復因毒品施用者為取得購買毒
    品所需之金錢，亦衍生家庭、社會治安問題，社會對之深惡
    痛絕，因此政府近年來為革除毒品之危害，除於相關法令訂
    定防制及處罰之規定外，並積極查緝毒品案件及於各大媒體
    廣泛宣導反毒，製造、運輸或販賣毒品者如遭查獲將科以重
    刑一事，近年來在政府致力宣導下已廣為周知，被告雖係低
    收入戶並患有重鬱症，且領有障礙類別第1類之輕度身心障
    礙證明，惟被告自陳其學歷為大學肄業，具有相當智識，對
    政府嚴格查緝販賣第二級毒品之行為，自無不知之理，竟仍
    為本案之販賣第二級毒品犯行，嚴重影響社會治安，且毒品
    危害防制條例第4條第2項販賣第二級毒品罪之法定本刑為「
    無期徒刑或10年以上有期徒刑」，而被告於本案所為之販賣
    第二級毒品罪，經依毒品危害防制條例第17條第2項規定及
    同條第1項(同時有免除其刑之規定，其減輕得減至3分之2)
    規定遞予減輕其刑後，最輕得量處有期徒刑1年8月。本院就
    其販賣第二級毒品之犯行，考量案件具體情形，縱量處上開
    最低刑度之刑，仍難認有何情輕法重或情堪憫恕之情形。從
    而，本院認被告所犯之上開販賣第二級毒品犯行，依一般國
    民社會感情，對照其可判處之刑度，並無情輕法重而有顯可
    憫恕之處，自無再適用刑法第59條規定酌量減輕其刑之餘地
    。被告及其辯護人以被告犯後態度良好、身體及家庭狀況等
    情，請求本院再依該條規定從輕量刑等語，難以憑採。
五、原審經審判結果，以被告上開犯罪事證明確，適用毒品危害
    防制條例第4條第2項、第17條第2項、第1項等規定，審酌被
    告所為販賣第二級毒品犯行，已生危害於社會及造成他人身
    體健康，甚至造成生命危險之生理成癮性及心理依賴性之風
    險，嚴重影響社會治安、戕害國民身心健康甚深，應予嚴正
    非難，惟念及被告犯後坦承犯行且深表懺悔，兼衡被告本案
    販賣之毒品數量及不法所得，又被告前有不能安全駕駛、詐
    欺等刑事案件紀錄，素行非佳，基於刑罰特別預防之功能，
    在罪責範圍內予以適當考量，另考量被告之智識程度、家庭
    及經濟狀況（見原審卷第173頁）等一切情狀，量處有期徒
    刑1年10月之刑。核其此部分之認事用法均無違誤，並已具
    體斟酌刑法第57條各款所列情形，而於法定刑之範圍量刑，
    亦與罪刑相當原則、比例原則無違，要無輕重失衡或偏執一
    端之情形，量刑亦屬妥適。檢察官提起上訴，雖主張原審依
    毒品危害防制條例第17條第1項、第2項遞減其刑後，所適用
    之最低法定刑度應為有期徒刑2年6月，而認原審判處被告有
    期徒刑1年10月，已違反量刑外部界限等語，然毒品危害防
    制條例第17條第1項同時有免除其刑之規定，依刑法第66條
    但書規定，其減輕得減至3分之2，則被告所犯販賣第二級毒
    品罪，先依較少之數(毒品危害防制條例第17條第2項)減輕
    ，最低得量處有期徒刑5年，再依同條例第17條第1項減輕(
    至3分之2)，最低得量處有期徒刑1年8月，原審量處有期徒
    刑1年10月，自無檢察官所指違反量刑外部界限之情事；被
    告提起上訴，雖請求本院再依刑法第59條規定酌減其情，然
    被告於本案並無情輕法重而有顯可憫恕之處，已如前述，自
    無再適用刑法第59條規定酌量減輕其刑之餘地。是檢察官及
    被告此部分所提起之上訴，經核均無理由，應予駁回。
六、被告雖於101年間，因不能安全駕駛致交通危險罪案件，經
    臺灣臺中地方法院以101年度中交簡字第1114號判決判處有
    期徒刑2月確定，於102年5月17日易服社會勞動執行完畢，
    然其於執行完畢後，5年以內未曾因故意犯罪受有期徒刑以
    上刑之宣告，有其臺灣高等法院被告前案紀錄表在卷可稽。
　　而現代刑法傾向採取多元而有彈性之因應方式，對行為人所
    處刑罰執行與否，多以刑罰對於行為人之矯正及改過向善作
    用而定。倘認行為人有以監禁加以矯正之必要，固須入監服
    刑；如認行為人對於社會規範之認知及行為控制能力尚無重
    大偏離，僅因偶發犯罪，執行刑罰對其效用不大，祇須為刑
    罰宣示之警示作用，即為已足，此時即非不得延緩其刑之執
    行，並藉違反緩刑規定將入監執行之心理強制作用，並佐以
    保護管束之約制，謀求行為人自發性之矯正及改過向善。行
    為人是否有改過向善之可能性及執行刑罰之必要性，係由法
    院為綜合之審酌考量，並就審酌考量所得而為預測性之判斷
    ，但當有客觀情狀顯示預測有誤時，亦非全無補救之道，法
    院仍得在一定之條件下，依刑法第75條、第75條之1規定撤
    銷緩刑，使行為人執行其應執行之刑，以符正義。由是觀之
    ，法院是否宣告緩刑，有其自由裁量之職權，祇須行為人符
    合刑法第74條第1項所定之條件，法院即得宣告緩刑，與行
    為人犯罪情節是否重大，是否坦認犯行，並無絕對必然之關
    聯性。本院審酌被告因法紀觀念欠缺，一時短於思慮，致觸
    犯本件罪刑，雖本案所犯之販賣毒品罪不法內涵甚高、法定
    刑亦重，惟被告自警詢、偵查、原審及本院均自白犯罪，並
    配合警方供出毒品上游○○○，已有悔悟之意，另衡酌被告患
    有重度憂鬱症，且領有障礙類別第一級之輕度身心障礙證明
    ，如令其入監執行，對其人格發展及將來復歸社會之適應，
    未必有所助益，經綜核上情，認被告歷經本案偵審之程序，
    應足使其心生警惕，目前尚無令被告入監以監禁方式加以矯
    正之必要，並期藉由緩刑之宣告，對被告產生心理約制作用
    ，匡正其行止，本院認對其所宣告之刑，以暫不執行為適當
    ，爰併予宣告緩刑5年。又本院審酌被告上開所宣告之刑雖
    暫無執行之必要，惟為使其記取本次教訓，認有賦予一定負
    擔之必要，爰依刑法第74條第2項第5款規定，命被告應於緩
    刑期間內向執行檢察官指定之政府機關、政府機構、行政法
    人、社區或其他符合公益目的之機構或團體提供200小時之
    義務勞務，併依刑法第93條第1項第2款之規定，宣告被告應
    於緩刑期間付保護管束，期能使被告於義務勞務過程及保護
    管束期間，明瞭其行為所造成之危險，以資警惕，並藉由服
    務社會彌補其犯罪所造成之傷害。倘被告未遵期履行前開負
    擔且情節重大，足認原宣告之緩刑難收其預期效果，而有執
    行刑罰之必要者，檢察官自得向法院聲請依刑法第75條之1
    第1項第4款之規定，撤銷其緩刑宣告，附此敘明。
七、沒收部分：
(一)按刑法沒收新制於民國104年12月30日修正公布、105 年7月
    1 日施行，刪除第34條沒收為從刑之規定，將沒收重新定性
    為「刑罰及保安處分以外之法律效果，具有獨立性，而非刑
    罰（從刑）」。而為使犯罪行為人不得保有不法利得，認沒
    收本質為「準不當得利的衡平措施」。又修正後刑法基於沒
    收具備獨立性，亦規定得由檢察官另聲請法院為單獨沒收之
    宣告（刑法第40條第3項、刑事訴訟法第259條之1、第455條
    之34至37參照）。因而在訴訟程序，沒收得與罪刑區分，非
    從屬於主刑。則本於沒收之獨立性，本院自得於本案罪刑上
    訴無理由駁回時，單獨撤銷沒收部分，並自為判決，先予說
    明。
(二)關於販賣毒品所得部分，被告於本案販賣第二級毒品之所得
    1,000元，業據被告主動繳回，有本院保管款收據在卷可稽
    ，顯已扣案，如予宣告沒收，核無刑法第38條之2第2項所定
    「過苛之虞」、「欠缺刑法上之重要性」、「犯罪所得價值
    低微」或「為維持受宣告人生活條件之必要」情形，自應依
    刑法第38條之1第1項前段規定，於其所犯販賣毒品罪名項下
    予以宣告沒收，且上開款項既已扣案，並無不能執行之問題
    ，爰不另為諭知「於全部或一部不能沒收或不宜執行沒收時
    ，追徵其價額」。
(三)關於販賣毒品所用之物部分，本件未扣案之不詳廠牌行動電
    話1支(插用門號0000000000號SIM卡1張)，係供被告為本案
    犯行時與證人夏智瑋聯繫所用之物，此據被告於警詢時供稱
    ：我有使用手機通訊軟體FACETIME與藥腳夏智瑋聯繫，但我
    有更換手機等語(見偵卷第59頁)明確。自應適用毒品危害防
    制條例第19條第1項規定，不問屬於犯罪行為人與否，於其
    所犯販賣毒品罪名項下予以宣告沒收。並依刑法第38條第4
    項規定，宣告於全部或一部不能沒收或不宜執行沒收時，追
    徵其價額。
(四)原審就沒收部分，對被告未扣案之犯罪所得1,000元諭知沒
    收，於全部或一部不能沒收或不宜執行沒收時，追徵其價額
    ，固非無見。然原審未及審酌被告已將其犯罪所得繳交本院
    扣案，而為追徵價額之諭知，自有未當；又原審就被告販賣
    毒品所適用之行動電話，漏未為沒收及追徵之宣告，亦有未
    洽，應由本院將原判決關於沒收之部分撤銷，並分別為沒收
    及沒收追徵之宣告如主文第2項所示。
據上論斷，應依刑事訴訟法第369條第1項前段、第368條，毒品
危害防制條例第19條第1項，刑法第11條、第74條第1項第2款、
第2項第5款、第93條第1項第2款、第38條第4項、第38條之1第1
項前段，判決如主文。
本案經檢察官陳東泰提起公訴，檢察官陳怡廷提起上訴，檢察官
陳惠珠到庭執行職務。
中　　華　　民　　國　　111 　年　　5 　　月　　24　　日
            刑事第四庭     審判長法　官   蔡  名  曜
                                 法　官   黃  玉  琪
                                 法　官   林  宜  民
以上正本證明與原本無異。
如不服本判決應於收受送達後20日內向本院提出上訴書狀，其未
敘述上訴理由者，並得於提起上訴後20日內向本院補提理由書（
均須按他造當事人之人數附繕本）「切勿逕送上級法院」。因疫
情而遲誤不變期間，得向法院聲請回復原狀。
                                 書記官   謝  安  青
　　　　　　　　　　　　　　　　 
中　　華　　民　　國　　111 　年　　5 　　月　　24　　日

附錄論罪科刑法條：
毒品危害防制條例第4 條第2 項
製造、運輸、販賣第二級毒品者，處無期徒刑或10年以上有期徒
刑，得併科新臺幣1千5百萬元以下罰金。